臺灣高等法院民事判決　　　　　　　　　 95年度上字第684號
上　訴　人　寅○○
　　　　　　　　　　　　樓
　　　　　　辛○○○
　　　　　　癸○○
　　　　　　丙○○
　　　　　　戊○○
　　　　　　丁○○
　　　　　　庚○○
上列七人共同
訴訟代理人　張玉希律師
視同上訴人　甲○○○　住台北市○○路102巷9號2樓
追　加原告　宙○○　　住台北縣石門鄉○○街2巷14號
　　　　　　宇○○　　住台北縣石門鄉○○街19號
　　　　　　地○○　　住台北市○○○路○段202號13樓
　　　　　　乙○○○　住台北市○○○路127號
　　　　　　未○○○　住台北縣石門鄉○○路43號
　　　　　　酉○○　　住台北市○○○路○段176巷3弄2-2號3
　　　　　　戌○○　　住台北市○○路○段55巷27弄18號7樓
被　上訴人　巳○○　　住台北市士林區○○○路○段62 號
　　　　　　辰○○　　住台北縣石門鄉○○村○○街36號
　　　　　　午○○　　住台北縣石門鄉○○村○○路25號
　　　　　　卯○○　　住台北縣石門鄉○○村○○街38號
　　　　　　亥○○○　住台北縣石門鄉○○路5號
　　　　　　壬○○　　住台北市○○區○○路1段92號2樓
　　　　　　丑○○　　住台北縣新店市○○○街76號
　　　　　　子○○　　住台北縣中和市○○路293之3號10樓
　　　　　　己○○　　住台北市大安區○○○路○段165巷24號
　　　　　　天○○○　住台北市○○區○○路404巷9號
　　　　　　申○○　　住台北縣金山鄉○○路141號2樓
上列11人共同
訴訟代理人　葉銘功律師
　　　　　　洪婷芸律師
上列當事人間請求塗銷土地所有權移轉登記等事件，上訴人對
於中華民國95年6月30日臺灣士林地方法院93年度訴字第1234號
第一審判決提起上訴，本院於96年4月24日言詞辯論終結，判決
如下：
    主  文
上訴駁回。
第二審訴訟費用由上訴人寅○○、辛○○○、癸○○、丙○○、
戊○○、丁○○、庚○○等七人負擔。
    事  實
甲、上訴人方面：
Ａ、上訴人寅○○、辛○○○、癸○○、丙○○、戊○○、丁○
    ○、庚○○（下稱寅○○等7人）方面：
壹、聲明：
一、原判決廢棄。
二、請求改判如下述聲明：
(一)、
、被上訴人巳○○、午○○及卯○○應分別將其名下所有坐落
    於台北縣石門鄉○○段石門小段29地號土地、台北縣淡水地
    政事務所收件：40年12月7日，石門字第165號、原因：贈與
    、所有權應有部分8分之1之移轉登記塗銷。
、被上訴人辰○○應給付上訴人寅○○、辛○○○、癸○○、
    戊○○、丁○○、丙○○及庚○○等7人新台幣（以下同）
    48 萬8400元，及自第一審起訴狀送達最後一位被上訴人之
    翌日起至清償日止按年息百分之5計算之利息。
(二)、被上訴人午○○及卯○○應給付上訴人寅○○、辛○○○、
    癸○○、戊○○、丁○○、丙○○及庚○○等7人166萬6640
    元，及自第一審起訴狀送達最後一位被上訴人之之翌日起至
    清償日止按年息百分之5計算之利息。
(三)、
、被上訴人巳○○應將其名下所有坐落於台北縣石門鄉○○段
    石門小段28地號土地，台北縣淡水地政事務所收件：67年4
    月21日67淡地字第03815號、應有部分32分之1之繼承登記塗
    銷。
、被上訴人巳○○、辰○○、午○○、卯○○、壬○○、亥○
    ○○、丑○○、子○○、己○○、天○○○及申○○等人應
    將其被繼承人林紅緞名下所有坐落於台北縣石門鄉○○段石
    門小段28地號土地，應有部分32分之1，收件：64年12月31
    日64 淡地字第11262號之繼承登記塗銷。
(四)、
、被上訴人辰○○、午○○、卯○○應分別將其名下所有坐落
    於台北縣石門鄉○○段石門小段66-2地號土地，台北縣淡水
    地政事務所收件：67年4月21日67淡地字第03813號、應有部
    分32分之1之繼承登記塗銷。
、被上訴人巳○○、辰○○、午○○、卯○○、壬○○、亥○
    ○○、丑○○、子○○、己○○、天○○○及申○○等人應
    將其被繼承人林紅緞名下所有坐落於台北縣石門鄉○○段石
    門小段66-2地號土地，應有部分32分之3，收件：64年12月
    31日64淡地字第11262號之繼承登記塗銷。
(五)、
、被上訴人巳○○應將其名下所有坐落於台北縣石門鄉○○段
    石門小段66-6地號土地，台北縣淡水地政事務所收件：67
    年4月21日67淡地字第03815號、應有部分32分之1之繼承登
    記塗銷。
、被上訴人巳○○、辰○○、午○○、卯○○、壬○○、亥○
    ○○、丑○○、子○○、己○○、天○○○及申○○等人應
    將其被繼承人林紅緞名下所有坐落於台北縣石門鄉○○段石
    門小段66-6地號土地，應有部分32分之1，收件：64年12月
    31日64淡地字第11262號之繼承登記塗銷。
(六)、被上訴人巳○○應給付上訴人寅○○、辛○○○、癸○○、
    戊○○、丁○○、丙○○、庚○○及甲○○○等8人5609元
    ，及自第一審起訴狀送達被上訴人之之翌日起至清償日止按
    年息百分之5計算之利息。
(七)、被上訴人巳○○、辰○○、午○○及卯○○應給付上訴人寅
    ○○、辛○○○、癸○○、戊○○、丁○○、丙○○及庚○
    ○等7人34萬9860元，及自第一審起訴狀送達最後一位被上
    訴人之翌日起至清償日止按年息百分之5計算之利息。
(八)、被上訴人巳○○、辰○○、午○○及卯○○應給付上訴人寅
    ○○、辛○○○、癸○○、戊○○、丁○○、丙○○、庚○
    ○及甲○○○等8人13萬5283元，及自第一審起訴狀送達最
    後一位被上訴人之翌日起至清償日止按年息百分之5計算之
    利息。
三、上開給付金錢之請求，上訴人願供擔保，請准宣告假執行。
貳、陳述：除與原判決記載相同者外，補稱略以：林許顏另有繼
    承人即養女陳林甘。
Ｂ、視同上訴人甲○○○未於言詞辯論期日到場，亦未提出書狀
    為何聲明或陳述。
Ｃ、追加原告宙○○、宇○○、地○○、乙○○○、未○○○、
    酉○○、戌○○（下稱宙○○等7人）未於言詞辯論期日到
    場，亦未提出書狀為何聲明或陳述。
乙、被上訴人方面：
壹、聲明：上訴駁回。
貳、陳述：除與原判決記載相同者外，補稱略以：
一、日據時期台灣地區不動產之移轉係意思生效主義，登記僅是
    對抗要件。本件林木春係於34年7月8日為贈與之意思表示（
    見原證四，登記原因發生日期），系爭不動產於為贈與之意
    思表示時即發生所有權移轉之效力，40年12月間之移轉登記
    僅係行政登記手續，毋庸林木春為不動產讓與合意之物權行
    為，上訴人之主張顯不可採。
    理  由
一、
(一)、視同上訴人甲○○○及追加原告宙○○、宇○○、地○○、
    乙○○○、未○○○、酉○○、陳嬌美，經合法通知，未於
    言詞辯論期日到場，核無民事訴訟法第386條各款所列情形
    ，爰淮被上訴人聲請，由其一造辯論而為判決。
(二)、本件上訴人寅○○等7人主張林許顏之遺產遭侵害部分，其
    訴訟標的對於林許顏之繼承人必須合一確定而應共同起訴。
    上訴人寅○○等7人主張宙○○等7人係林許顏養女陳林甘（
    民國37.5.16亡）之繼承人，本院依上訴人寅○○等7人聲請
    ，以96年2月7日裁定命該未起訴之宙○○等7人於一定期間
    內追加為原告。宙○○等7人逾期未追加，依民事訴訟法第
    56條之1第1項規定，視為已一同起訴，合先敘明。
(三)、本件上訴人寅○○等7人主張林許顏之遺產遭侵害部分，其
    訴訟標的對原審共同原告甲○○○應合一確定，上訴人寅○
    ○等7人之上訴，依民事訴訟法第56條第1項第1款規定，其
    效力及於甲○○○。
二、
Ａ、上訴人寅○○等7人主張：
(一)：上訴人辛○○○、癸○○、戊○○、丁○○、丙○○、庚○
    ○等6人（下稱辛○○○等6人）係訴外人林茂仁（民國69.
    5.8亡）之繼承人；上訴人寅○○及林茂仁之被繼承人林木
    春於民國34年7月20日（日據期間）亡故，其為戶主，依日
    據時期之台灣習慣，其家產應由男性卑親屬繼承，即應由上
    訴人寅○○與林茂仁繼承（林茂仁亡後，由辛○○○等6人
    繼承）（如法院認林木春之財產屬私產而非家產時，其女性
    直系卑親屬林秋娥、林淑貞、林端端、林綿綿、林月雲等人
    固亦有繼承權，而本件雖僅有男性卑親屬或其繼承人提起，
    但女性卑親屬均已同意由男性卑親屬提出，於法亦無不合）
    。然上訴人發現：
I、坐落台北縣石門鄉○○段石門小段（下稱石門小段）29地號
    土地，原屬林木春及訴外人林機（即林木春養母林許顏之另
    一養子）共有，持分各為1/2。被上訴人巳○○、辰○○、
    午○○及卯○○等4人（均為林機之長女林紅緞之繼承人）
    ，竟於林木春亡故6年後，以偽造文書之方式，於民國40 年
    ，將林木春之持分移轉登記於其等名下各1/8，侵害上訴人
    寅○○等7人之所有權。又辰○○於83.11月間將其持分贈與
    其媳婦梁彩霞與李湘萍，致上訴人寅○○等7人等無法回復
    所有權，自得向其請求損害賠償。系爭29地號土地面積為
    444平方公尺，贈與當時之公告現值為每平方公尺8800元，
    辰○○侵害寅○○等7人所有之土地價值為48萬8400元（
    444*8800*1/8=488400）。爰依民法第767條、第821條、第
    828條、第956條、953條、184條第1項前段，請求判決如聲
    明(一)所示。
II、坐落石門小段29-1地號（面積51平方公尺）之土地，係於
    66年間自同小段29地號分割增加，故該筆土地遭侵害之事實
    與同小段29地號相同。該筆土地於85年5月間為石門鄉公所
    徵收，則巳○○、辰○○、午○○、卯○○等4人自獲有徵
    收補償金之不當得利，該筆土地85年5月徵收時之公告現值
    為每平方公尺9800元，加計4成，被上訴人等所獲不法利益
    至少為34萬9860元（9800*51*1/2*1.4=349860）。爰依民法
    第956條、953條、179條、184條請求判決如聲明(七)所示。
III、坐落台北縣石門鄉○○段尖子鹿小段304地號土地，原屬林
    木春及林機共有，持分各為1/2。被上訴人午○○及卯○○
    竟於林木春亡故6年後，以偽造文書之方式，於民國40年，
    將林木春之持分移轉登記於其名下各1/4，侵害寅○○等7人
    之所有權。被上訴人午○○及卯○○並於80年2月12日，將
    非其所有之上開持分售予四海育樂股份有限公司（現已更名
    為嘉虹育樂股份有限公司，下稱嘉虹公司）。經查系爭304
    地號土地面積為20833 平方公尺，其79年7月至80年7月之公
    告現值為每平方公尺160元，被上訴人侵害上訴人寅○○等7
    人持分為1/2，所獲不法利益至少為166萬6640元（20833*16
    0*1/2=0000000）。爰依民法第956條、953條、179 條、184
    條請求判決如聲明(二)所示。
(二)、林木春之被繼承人林許顏（即林木春之養母）於民國44年11
    月30日亡故，其遺產應由其養子林機、林木春、養女陳林甘
    繼承。因林木春先於林許顏亡故，林木春之應繼分由林木春
    之直系卑親屬林茂仁、寅○○、林秋娥、林淑貞、林端端、
    林綿綿、林月雲等人代位繼承。林茂仁於69.5.8亡故，其遺
    產由辛○○○等6人繼承。林機於60.7.11亡故，其遺產由配
    偶林曹菊、子女林紅緞、甲○○○繼承。林曹菊於民國62.
    2.14亡故後，其遺產由其子女林紅緞及甲○○○繼承。林紅
    緞亡故後，其遺產由巳○○、辰○○、午○○、卯○○、林
    蓮鳳、亥○○○、壬○○等人繼承。林蓮鳳於民國63年2月
    26日亡故後，其遺產由配偶林榮及子女申○○、陳林美英、
    己○○、子○○及丑○○繼承。林榮於81年3月14日亡故，
    其遺產由其子女申○○、陳林美英、己○○、子○○及丑○
    ○繼承。又陳林甘於37.5.16亡故，其繼承人有宙○○等7人
    。經查：
I、石門小段28地號土地，原為林木春及其養母林許顏（44.11.
    30亡）、林許顏另一養子林機及李盧分別共有，林許顏就上
    開土地之持分為1/6。嗣林許顏於44年11月30日逝世，其持
    分竟由其另一孫女林紅緞（即林機之女）擅自於64年12月31
    日以不實之文件辦理繼承，登記於其名下，林紅緞於65年7
    月12日死亡後，上開土地持分即再由其子即被上訴人巳○○
    、辰○○、午○○及卯○○繼承，顯然妨害上訴人寅○○等
    7人、甲○○○（林機之四女）、宙○○等7人（林許顏養女
    陳林甘之繼承人）之所有權。被上訴人亥○○○、壬○○分
    別係林紅緞之五女、六女；被上訴人己○○、子○○、林美
    音、丑○○、申○○係林紅緞長女林蓮鳳（民國63.2.26亡
    ）之繼承人。被上訴人辰○○、午○○及卯○○於70年6月
    12日將其前開石門小段28地號（連同其繼承林機之部分）賣
    予他人，因此僅請求巳○○塗銷其上開土地所辦之繼承登記
    ；並對林紅緞之繼承人請求塗銷林紅緞之上開繼承登記，爰
    依民法第767條、821條、828條，請求判決如聲明(三)所示。
II、石門小段66-2地號土地，原為林木春、林許顏、林機等三人
    共有，其中林許顏之持分為1/6。嗣林許顏於44年11月30日
    逝世，其持分竟由林紅緞擅自於64年12月27日以不實之文件
    辦理繼承登記，林紅緞於65年7月12日死亡後，上開土地持
    分即再由其子被上訴人巳○○、辰○○、午○○及卯○○繼
    承，顯然妨害上訴人寅○○等7人、甲○○○（林機之四女
    ）、宙○○等7人（林許顏養女陳林甘之繼承人）之所有權
    。而被上訴人巳○○於78年將其上開土地持分贈與他人，因
    此僅請求辰○○、午○○及卯○○塗銷其上開土地所辦之繼
    承登記；並另對林紅緞之繼承人請求塗銷林紅緞之上開繼承
    登記。爰依民法第767條、第821條、第828條，請求判決如
    聲明(四)所示。
III、坐落石門小段66-13地號之土地，係於65年間自同小段66-2
    地號分割，故該筆土地遭侵害之事實與同小段66-2地號相同
    。被上訴人巳○○、辰○○、午○○及卯○○等4人亦不法
    侵奪上訴人等該筆土地持分；然查該筆土地業於93年為石門
    鄉徵收，則被上訴人自獲有徵收補償金之不當得利。經查該
    筆土地徵收補償金應依依土地公告現值加計4成計算，徵收
    時之公告現值為每平方公尺11893元，侵害寅○○等7人之持
    分為/12，侵害甲○○○之持分為1/24，被上訴人巳○○等4
    人所獲不當得利至少為13萬5283元（11893*65*1/8*1.4=135
    283）。爰依民法第956條、953條、179條、184條規定，請
    求判決如聲明(八)所示。
Ⅳ、石門小段66-6地號土地，原為林木春、林許顏、林機、李盧
    等4人共有，其中林許顏持分為1/6。嗣林許顏於44年11月30
    日逝世，其持分竟由林紅緞擅自於64年12月31日以不實之文
    件辦理繼承，登記於其名下。嗣林紅緞於65年7月12日死亡
    後，上開土地持分即再由其子被上訴人巳○○、辰○○、午
    ○○及卯○○繼承，顯然妨害原告等人之所有權。而被上訴
    人辰○○、午○○及卯○○於70年將其前開土地賣予他人，
    因此僅請求巳○○塗銷其上開土地所辦之繼承登記；並另對
    林紅緞之繼承人請求塗銷林紅緞之上開繼承登記。爰依民法
    第767條、第821條、爰依民法第767條、第821條、第828條
    ，請求判決如聲明(五)所示。
Ⅴ、坐落石門小段第66-12地號（面積11平方公尺），係於65 年
    間自同小段第66-6地號分割，故該筆土地遭侵害之事實與同
    小段66-6地號相同，顯然妨害上訴人等之所有權，且被上訴
    人辰○○、午○○及卯○○於70年將其前開土地賣予他人，
    上訴人僅向巳○○請求。然查該土地於93年為石門鄉徵收，
    則巳○○自獲有徵收補償金之不當得利。該筆土地徵收時之
    公告現值為每平方公尺11655元，加計4成計，巳○○侵害上
    訴人寅○○等7人之持分為1/32，其不法利益至少為5609元
    （11655*11*1/32*1.4=5609）。爰依民法第956條、953條、
    179條、184條規定，請求判決如聲明(六)所示。
    （以上參見原審卷(二)第158-178頁、本院卷第42-49頁、76頁
    ）
Ｂ、被上訴人則以：林木春雖於民國34.7.20死亡，惟日據時期
    台灣地區不動產之移轉係意思生效主義，登記僅是對抗要件
    。本件林木春係於34年7月8日為贈與之意思表示，系爭不動
    產於為贈與之意思表示時即發生所有權移轉之效力，40年12
    月間之移轉登記僅係行政登記手續，毋庸林木春為不動產讓
    與合意之物權行為，上訴人之主張顯不可採。上訴人並未提
    出證據證明被上訴人以偽造文書之方法辦理贈與登記；退萬
    步言，縱上訴人主張為真正，然訴之聲明第(一)項、第(二)、
    (七)項，自侵權行為發生即受有利益情事發生時起算（即40年
    ），均已罹於時效。另就林許顏名下坐落石門小段28、66-2
    、66-6地號土地，既由土地登記機關之公務員依法審閱並准
    許登記，且繼承人之一辦理繼承登記亦非法所未准，則上訴
    人未就被上訴人之繼承登記違反何等法令？所稱不實文件為
    何？復未能盡舉證之責，則空言指稱被上訴人應就其他繼承
    人等有拋棄繼承之事實舉證，所訴亦顯無理由。另訴之聲明
    第(六)、(八)項自侵權行為發生即受有利益情事發生時起算（即
    64年），亦均罹於時效等語抗辯。
    （原審為上訴人敗訴之判決，上訴人提起上訴）。
三、本件兩造不爭執事項如下述：
(一)、林許顏於民國44.11.30亡故，其繼承人有養子林機、林木
    春、養女陳林甘等人。又林機於60.7.10死亡，其繼承人有
    林紅緞、林楊柳（即視同上訴人）；林紅緞於65.7.12死亡
    ，其繼承人有巳○○、辰○○、午○○、卯○○及林蓮鳳（
    63.2.26死亡，繼承人己○○、子○○、林美音、丑○○、
    申○○）、亥○○○、壬○○等人。林木春於34.7.20（日
    據時期）亡，其繼承人有配偶林潘氏益（50.7.13亡）、林
    茂仁（69.5.8亡，其繼承人為辛○○○等6人）、寅○○及
    林秋娥、林淑貞、林端端、林綿綿、林月雲等人。陳林甘於
    37.5.16亡，現存繼承人為宙○○等7人等情，有上訴人提出
    之繼承系統表、戶籍謄本等可稽（見本院卷(一)第90-179、20
    6-209）。
(二)、
I、坐落石門小段29地號（面積495平方公尺）土地於大正14年
    4月1日登記所有權人為林機、林木春各1/2。林木春部分以
    台北縣淡水地政事務所收件：40年12月7日，石門字第165
    號、原因：34年7月8日贈與，於41.1.16移轉所有權登記予
    巳○○、辰○○、午○○、卯○○等4人，持分各1/8。林機
    部分：以52年10月15日買賣為原因，於54.1.14移轉所有權
    登記予巳○○、辰○○、午○○、卯○○等4人，持分各1/8
    。又29地號於65.12.28因分割增加29-1地號（面積51平方公
    尺），29-1地號土地，經台北縣政府以85年5月3日公告徵收
    ，於85年7月29日登記為石門鄉公所所有。另辰○○所有之
    29地號，持分1/4，以83.09.27贈與為原因，於83.11. 21移
    轉所有權登記予梁彩霞、李湘萍各1/8等情，有上訴人提出
    之土地登記簿謄本等可稽（見調解卷第50-59頁、原審卷(一)
    第78-82頁）。
II、坐落尖子鹿小段304地號土地，於36.7.1總登記為林機等二
    人所有，嗣以收件：40年12月7日石門字第164號，原因：
    34.7.8贈與，於41.1.16將林木春之2/4所有權移轉登記予午
    ○○、卯○○2人，持分各1/4。林機之持分6/12，於54.1.
    14移轉所有權登記予午○○、卯○○2人持分各1/12，巳○
    ○持分4/12。午○○、卯○○及巳○○等3人於80.12.28以
    買賣為原因移轉所有權登記予四海育樂股份有限公司等情，
    有上訴人提出之土地登記簿謄本可稽（見調解卷第60-70頁
    ）。
(三)、
I、坐落石門小段28地號土地，原為林機、林木春、林許顏、李
    盧4人分別共有，林機、林木春持分各2/6，林許顏、李盧持
    分各為1/6。林機於60.7.10死亡，其持分2/6於65.2.9由林
    紅緞繼承登記。林許顏於44年11月30日死亡，其持分1/6以
    收件日期：64年12月31日64淡地字11262號，原因：44.11.
    30繼承，於65.5.26登記為林紅緞（即林機之女）所有，林
    紅緞65.7.12死亡，其持分3/6，以收件：67年4月21 日67淡
    地字第03813號，於67.4.26由巳○○、辰○○、午○○、卯
    ○○4人繼承登記，持分各1/8。辰○○、午○○、卯○○3
    人於70.8.19將其持分各1/8計3/8以買賣為原因，移轉所有
    權登記予簡爐，有上訴人提出之土地登記簿謄本可稽（（見
    調解卷第71-84頁）。
II、坐落石門小段66-2地號土地原為林木春、林許顏、林機3人
    分別共有，林木春持分2/6，林許顏持分1/6，林機持分3/6
    。嗣林機之持分3/6於65.2.9由林紅緞繼承登記，林許顏之
    持分1/6，以收件日期：64.12.31日64淡地字第11262號，原
    因：44.11.30繼承，於65.5.26登記為林紅緞（即林機之女
    ）所有，林紅緞65.7.12死亡，其持分4/6，以收件：67年4
    月21日67淡地字第03813號，於67.4.26由巳○○、辰○○、
    午○○、卯○○4人繼承登記，持分各1/6。又66-2地號土地
    於66年1月4日分割出66-13地號土地。巳○○於78.7.12將其
    持分1/6贈與第三人林文旭等情，有上訴人提出之土地登記
    簿謄本可稽（見調解卷第86-99頁）。
III、坐落66-6地號土地原為林機、林木春、林許顏、李盧4人共
    有，林機、林木春持分各1/2，林許顏、李盧持分各1/6
    。林機於60.7.10死亡，其持分2/6於65.2.9由林紅緞繼承登
    記。林許顏於44年11月30日死亡，其持分1/6以收件日期：
    64年12月31日64淡地字11262號，原因：44.11.30繼承，於
    65.5.26登記為林紅緞（即林機之女）所有。林紅緞65.7.12
    死亡，其持分3/6，以收件：67年4月21日67淡地字第03815
    號，於67.4.26由巳○○、辰○○、午○○、卯○○4人繼承
    登記，持分各1/8。辰○○、午○○、卯○○3人於70.8.19
    將其持分各1/8計3/8 以買賣為原因，移轉所有權登記予簡
    爐。又66-6地號土地於66年1月4日因分割增加66-12地號土
    地，66-12地號土地於93.5.18因徵收登記為石門鄉所有等情
    ，有上訴人提出之土地登記簿謄本可稽（見調解卷第100-11
    4頁、原審卷(一)第85- 93頁）。
四、茲審酌上訴人本件之請求是否有理由？
(一)、上訴人主張林木春於日據時期之民國37.7.20死亡，其為戶
    主，依日據時期之台灣習慣，其家產（上開石門小段29 地
    號[含66年間分割增加之29-1地號]、尖子鹿小段304地號）
    持分各1/2，應由男性卑親屬即上訴人林茂仁及辛○○○等6
    人之被繼承人寅○○繼承。乃被上訴人巳○○、辰○○、午
    ○○及卯○○等4人，竟於林木春亡故6年後，以偽造文書之
    方式，於民國40年，將林木春之持分移轉登記於其等名下各
    1/8，侵害上訴人寅○○等7人之所有權，爰依民法第767條
    、第821條、第828條、第956條、953條、184條第1項前段，
    請求判決如聲明(一)所示；依民法第956條、953條、179條、
    184條請求判決如聲明(二)及聲明(七)所示部分：
１、依土地登記規則第19條規定，登記申請書及其附件，應自登
    記完畢之日起保存15年。本件石門小段29地號、尖子鹿小段
    304地號土地之系爭民國40年土地登記申請書及其附件，業
    經台北縣淡水地政事務所於民國68年5月向台北縣政府報請
    銷毀備查，有台北縣淡水地政事務所之北縣淡地資字第
    0950006451號函在卷可按（見原審卷(二)第246頁），合先敘
    明。
２、按日據時期台灣地區不動產之移轉，依據日本民法笫176 條
    、第177條之規定，當事人意思表示一致，即發生效力，惟
    非經登記，不得對抗第三人（最高法院41年台上字第386 號
    判例意旨參照）。
３、查本件林木春所有之石門小段29地號、尖子鹿小段304地號
    土地持分各1/2，雖係於41.1.16移轉所有權登記予巳○○、
    辰○○、午○○、卯○○等4人，惟查其移轉登記之「原因
    ：34年7月8日贈與」。而34年7月8日斯時，林木春尚未死亡
    ，則其與巳○○、辰○○、午○○、卯○○等4人意思合致
    時，即生贈與之效力。
４、台北縣淡水地政事務所95年5月9日北縣淡地登字第09500053
    33號函謂「二、查依（本件）登記當時土地登記規則第17條
    、修正前土地登記規則第84條及現行土地登記規則第102條
    均明定登記名義人於申請登記前死亡時，得僅由權利人單獨
    申請登記。本案義務人林木春於34年7月20日死亡，致不能
    會同申請登記，由權利人單獨申辦所有權移轉登記，合於前
    揭法令規定，」..... 」（見原審卷(二)第191頁）。另內政
    部95年6月9日內授中辦地字第0950725061號函謂「..... 至
    於35年發布之土地登記規則第17條係規範登記之申請，原則
    應由權利人與義務人會同申請，例外情形則須符合該條文所
    敘『由權利人陳明理由，填具保證書』後由該管登記機關據
    以審查，故實務上倘有無法由權利人及義務人雙方會同申請
    時，係由登記機關審查人員依其審查權依法審認之。(三)本
    案原因發生日期為34年7月8日，義務人於34年7月20日死亡
    ，權利人於40年12月前往申辦移轉登記，登記機關可否受理
    乙節，..... 登記機關無不受理之理由..... 」（見原審卷
    (二)第247-248頁）。而上訴人亦未舉證證明被上訴人巳○○
    、辰○○、午○○、卯○○4人於民國40年間係以偽造文書
    之方式辦理系爭「贈與」登記，上訴人此部分主張自不足採
    。
５、上訴人雖以林木春於34年7月20日死亡，絕無可能取得光復
    後之印鑑證明，而系爭土地之過戶日期係40年12月間之情，
    推論被上訴人所持之印鑑證明絕對是偽造云云。
    查系爭29地號、304地號土地之民國40年土地登記申請書及
    其附件等文書，業經台北縣淡水地政事務所依法銷毀，是自
    無從知悉本件移轉時是否附有林木春之印鑑證明。且於特定
    情形，得由權利人填具保證書後單獨聲請登記，已如上述，
    是自無庸提出義務人之印鑑證明。上訴人上述推論，亦無從
    證明被上訴人巳○○等係以偽造文書之方式辦理系爭「贈與
    登記」。
(二)、上訴人主張林木春為林許顏之繼承人，林許顏於44.11.30死
    亡，林許顏上開28地號、66-2地號（含分割增加之66-13地
    號）、66-6地號（含分割增加之66-12地號）之持分，經林
    紅緞以64年12月31日64淡地字11262號，原因：44. 11.30繼
    承，於65.5.26登記為林紅緞所有，惟林木春之繼承人就林
    許顏上開地號持分並未拋棄繼承，顯林紅緞係以不實之證件
    ，偽造文書之方式辦理系爭土地過戶登記，爰依民法第767
    條、821條、828條，請求判決如聲明(三)、(四)、(五)所示；併依
    民法第956條、953條、179條、184條規定，請求判決如聲明
    (六)、 (八)所示部分：
１、查上開石門小段28、66-2、66-6地號等3筆土地據以登記為
    林紅緞繼承之相關資料，因檔案資料已逾保存年限，銷毀無
    原案可稽，有台北縣淡水地政事務所94年3月22日北縣淡地
    登字第0940003278號函可稽（見原審卷(一)第190頁），合先
    敘明。
２、被上訴人否認林紅緞就林許顏所有系爭3筆土地係以偽造文
    書之方式辦理「繼承」登記，則上訴人即應就此主張負舉證
    之責，惟上訴人並未舉任何證據證明。
    雖上訴人謂林木春之繼承人並未拋棄繼承云云。惟查繼承人
    拋棄繼承應以書面向法院為之，係74年修正後民法第1174條
    第2項規定；原第2項舊法規定，繼承人拋棄其繼承權時，應
    以書面向法院、親屬會議或其他繼承人為之。是尚無從以法
    院查無林木春繼承人拋棄代位繼承林許顏之遺產之核備文件
    ，認上訴人等未拋棄代位林木春繼承林許顏之遺產。況參酌
    林許顏之繼承人，除林木春外，另有林機、陳林甘，而林機
    之繼承人除林紅緞外，另有視同上訴人林楊柳。而本件林許
    顏上開遺產，由林紅緞以64年12月31日64淡地字11262號，
    原因：44. 11.30 繼承，於65.5.26登記為林紅緞所有後，
    迄上訴人提起本件訴訟時（93.10.8）已近28年，林許顏之
    其餘繼承人均無爭執等情，益難認上訴人主張林紅緞係以偽
    造文書方式辦理繼承登記乙節與事實相符。
五、綜上所述，上訴人本件主張林木春之上開石門小段29地號與
    尖小鹿小段304地號土地，係被上訴人巳○○、辰○○、午
    ○○、卯○○4人於民國40年間係以偽造文書之方式辦理「
    贈與」登記，及主張林許顏之上開石門小段28、66-2、66-6
    地號土地，係林紅緞於64年間以偽造文書方式辦理繼承登記
    等情，均不足採。則上訴人依上述規定提起本件訴訟，請求
    判決如上訴聲明二、(一)-(八)所示，均無理由應予駁回。原審
    為上訴人敗訴之判決，及駁回其假執行之聲請，並無不合。
    上訴意旨指摘原判決不當，求予廢棄改判，為無理由，應予
    駁回。
六、本件事證已明，兩造其餘攻擊防禦方法，經核與本判決之結
    果不生影響，爰不一一論述。
七、據上論結，本件上訴為無理由，依民事訴訟法第463條、第
    385條第一項前段、第449條第1項、第78條、第56條之1第5
    項，判決如主文。
中　　華　　民　　國　　96　　年　　5 　　月　　8　　日
　　　　　　　　  　民事第八庭
                      　審判長 法　官 吳景源
　　　　　　　　　　           法　官 鄭威莉
　　　　　　　　　　           法　官 滕允潔
正本係照原本作成。
如不服本判決，應於收受送達後20日內向本院提出上訴書狀，其
未表明上訴理由者，應於提出上訴後20日內向本院補提理由書狀
（均須按他造當事人之人數附繕本）上訴時應提出委任律師或具
有律師資格之人之委任狀；委任有律師資格者，另應附具律師資
格證書及釋明委任人與受任人有民事訴訟法第466條之1第1項但
書或第2項（詳附註）所定關係之釋明文書影本。
中　　華　　民　　國　　96　　年　　5 　　月　　8 　　日
　　　　　　　　　　　　 　　　書記官黃麗玲
附註：
民事訴訟法第466條之1（第1項、第2項）：
對於第二審判決上訴，上訴人應委任律師為訴訟代理人。但上訴
人或其他法定代理人具有律師資格者，不在此限。
上訴人之配偶、三親等內之血親、二親等內之姻親，或上訴人為
法人、中央或地方機關時，其所屬專任人員具有律師資格並經法
院認為適當者，亦得為第三審訴訟代理人。
